【裁判字號】    98,消債抗,295
【裁判日期】    981230
【裁判案由】    清算事件
【裁判全文】
臺灣臺北地方法院民事裁定    九十八年度消債抗字第二九五號
抗  告  人  甲○○
即  債務人            號四樓
代  理  人  吳伯昆律師
上列抗告人因消費者債務清理事件，對於中華民國九十八年十一
月二十三日本院九十八年度消債清字第六五號裁定提起抗告，本
院裁定如下：
    主  文
抗告駁回。
抗告程序費用新臺幣壹仟元由抗告人負擔。
    理  由
一、抗告人主張：
（一）抗告人於消費者債務清理條例施行（下稱債清條例）前，
      曾於民國九十五年五月三十日依照中華民國銀行公會會員
      辦理消費金融案件無擔保債務協商機制，與最大債權銀行
      安泰商業銀行協商債務清償方案，約定自九十五年六月起
      ，分一百期，利率百分之六，每月十日以新臺幣（下同）
      一萬四千一百六十二元清償債務，至全部清償為止。惟每
      月清償之金額係以幫人代工之收入支付，自九十八年二月
      後，完全無代工機會，無法清償每月之協商還款金額，係
      有不可歸責於己之事由，致履行顯有重大困難之情形，請
      求裁定准予清算。
（二）原審以抗告人可合理預見可能發生無代工機會，非不可歸
      責於已之事由；且以抗告人每月二萬元之收入，扣除九十
      八年度臺北市每人每月最低生活費用一萬四千五百五十八
      元後，尚餘五千四百四十二元，仍得與債權人再次協商，
      竟不予理會，而駁回抗告人之清算聲請。惟抗告人非專家
      學者，無法預知餐廳業會不景氣至無須請代班，尤無能力
      預先考量還款資金之替代來源，抗告人於協商當時已先告
      知最大債權銀行安泰銀行還款來源，安泰銀行亦未對此有
      質疑及要求，原裁定以之將履行困難之責任歸責於抗告人
      ，有違事理之平。再者，行政院主計處每年固有公佈各縣
      市居民每月最低生活費用，然制式之消費者債務清理聲請
      狀中，要求聲請人列聲請前兩年之支出亦為「必要支出」
      ，是以法院認定當事人生活費用，應以實際必要之支出為
      計算標準。抗告人與二位女兒共同生活，個人每月必要支
      出為租金一萬三千元，交通費一千一百二十元，膳食及雜
      支六千元，收支勉可相抵，家庭其他開支，由讀夜校白天
      打工之大女兒幫忙支付，抗告人根本無餘裕之金錢可清償
      務，原告定稱抗告人每尚有餘五千四百四十二元，與事實
      不符。
（三）綜上，原法院為駁回抗告人本件債務清算程序之聲請，並
      無理由，抗告人爰提起本件抗告並為聲明：原裁定廢棄。
二、按債務人與金融機構協商成立者，不得聲請更生或清算，但
    因不可歸責於己之事由，致履行顯有重大困難者，不在此限
    ；本條例施行前，債務人依金融主管機關協調成立之中華民
    國銀行公會會員辦理消費金融案件無擔保債務協商機制與金
    融機構成立之協商，準用前項之規定，債清條例第一百五十
    一條第五項、第六項分別定有明文。又聲請更生或清算不合
    程式或不備其他要件者，法院應以裁定駁回之，但其情形可
    以補正者，法院應定期間先命補正，復為同條例第八條所明
    定。據此，按依債務人與金融機構協商成立者，除非因不可
    歸責於己之事由，致履行顯有重大困難，否則不得聲請更生
    或清算，債清條例第一百五十一條第五項規定意旨甚明。是
    債務清償方案成立後，應由債務人按其條件履行，僅於其後
    發生情事變更，在清償期間收入或收益不如預期，致該方案
    履行困難甚或履行不能，且因不可歸責於己之事由所致，始
    能聲請更生或清算。此項規定旨在避免債務人任意毀諾已成
    立之協商，濫用更生或清算之裁判上債務清理程序，蓋以債
    務清償方案係經當事人行使程序選擇權所為之債務清理契約
    ，債務人應受該成立之協議所拘束。債務人既已與金融機構
    協商成立，如認該協商方案履行有其他不適當情形，自仍應
    再循協商途徑謀求解決。
三、經查：
（一）抗告人雖主張其每月清償之協商還款金額係以幫人代工之
      收入支付，嗣九十八年二月後，完全無代工機會，故無法
      清償每月之協商還款金額，然抗告人並未提出相關事證以
      資證明確有此項收入，而此項收入現已不存在，是抗告人
      此項主張難謂有據。而依抗告人於原審所提出之財產及收
      入狀況說明書，其於上開債務協商通過後迄聲請更生之期
      間，收入及財產並無明顯異動之狀況，日常生活費用之支
      出亦有其大女兒分擔，抗告人又未能提出其他證據證明有
      無其它「不可歸責於己之事由，致履行顯有重大困難」。
      則抗告人於盱衡其經濟狀況、家庭收支，並據此評估銀行
      之協商還款條件後，猶願簽署協商協定書，同意債權銀行
      之無擔保債務還款計劃，自應已考量籌措資金來源之規劃
      ，無論其資金來源係來自親友借貸、兼職、薪資或其他投
      資獲利等方式，抗告人既仍同意與債權銀行協商成立，自
      有其籌措資金之來源。縱認如抗告人所稱其還款資金係賴
      幫人代工收入，現已無履行之可能，亦屬抗告人協商時可
      得預見，核與不可歸責於己之事由致履行顯有重大困難之
      要件不符。
（二）債清條例之立法目的，係為使不幸陷入經濟困境之債務人
      得以清理債務、重建生活，並在清理過程中能保有符合人
      性尊嚴之最低基本生活，而非維持債務人過去慣常之寬逸
      生活，是於評估債務人是否有不能清償債務之情事時，並
      非由債務人任意主張其基本生活費用之數額，應秉持儘速
      清理債務並維持基本生活之精神，為合理判斷，以免造成
      濫用清算之裁判上債務清理程序，而債務人主張，其負債
      總額已超過總資產甚多，且亦無法清償債務，則本應盡力
      節省開支。而所謂最低生活費，係由中央、直轄市主管機
      關參照中央主計機關所公布當地區最近一年平均每人消費
      支出百分之六十定之，並至少每三年檢討一次；直轄市主
      管機關並應報中央主管機關備查，社會求助法第四條第二
      項定有明文。是以社會救助法第四條第一項所稱「最低生
      活費標準」僅係界定「低收入戶」之依據，且以家庭成員
      總收入平均數為基準。從而，按行政院內政部所公告台北
      市低收入戶最低生活費用，係按照政府近一年平均每人消
      費支出（包括食品費、衣著鞋襪費、房租水電費、家居管
      理費、醫療保健費等支出）百分之六十訂定。以之評估債
      務人所列必要生活支出是否為當，屬較客觀之評量標準，
      原審以此為標準衡量抗告人之生活支出，並無不當，制式
      之消費者債務清理聲請狀中，固要求聲請人列出其聲請前
      兩年之「必要支出」，然此乃供法院判斷聲請人之主張合
      理與否，並非逕以其主張為據。抗告人雖主張其每月尚需
      支出房屋租金一萬三千元，固據其提出房屋租賃契約書為
      憑，然依行政院主計處公告之九十八年度最低生活費用，
      臺北市平均每人每月最低生活費為一萬四千五百八十八元
      ，且查前開平均每戶家庭消費支出之核算基準，包含食品
      、房地租、保健醫療、運輸交通、娛樂教育等細項，上開
      最低生活費用業已包含房屋租金之支出，是本件抗告人於
      扣除最低生活費用後，關於上開每月房租金額之支出，難
      謂合理。況抗告人之兩名子女雖仍在學，但均已成年、有
      勞動能力，非不能維持生活而無謀生能力之人，本應共同
      分擔家庭生活支出，抗告人復自承其大女兒已分擔部分家
      庭生活費用，實難認此有強加抗告人房租支出及家庭生活
      費用之負擔，而造成其完全無法清償之現象。
（三）抗告人既於本條例施行前與債權銀行成立協商，每月償還
      一萬四千一百六十二元，如事後有履行不便之情形，認清
      償方案應予適當調整，非不可經由本條例所規定之協商程
      序，再與債權人重新協商，訂定適當可行之清償方案，且
      依九十七年五月中華民國銀行公會決議，金融機構就曾經
      參加九十五年度債務協商毀諾客戶提供「個別協商一致性
      方案」及對有繳款困難之債務協商持續履約客戶提供「變
      更債務協商協議書方案」。本件最大債權銀行安泰銀行亦
      主張願與債務人協商適當之還款方案並協助債務人減輕債
      務清償之壓力，是債務人非不能清償債務或有不能清償債
      務之虞。抗告人自當循此途徑以求解決，方符合本條例兼
      顧保障債權人公平受償及重建復甦債務人經濟生活之立法
      目的，是以，抗告人率予毀諾，逕為聲請本件清算，亦有
      不當。
四、綜上所述，抗告人並未能舉證證明其於協商成立後有何經濟
    重大變更且不可歸責於抗告人之事由，致履行協商顯有重大
    困難之情事，則抗告人毀諾而未履行上開協商條件，並提起
    清算之聲請，自與上開法文之規定不相符合，從而原審裁定
    駁回抗告人清算之聲請，核無違誤，抗告意旨猶執前詞，指
    摘原裁定不當，求予廢棄，為無理由，應予駁回。
五、結論：本件抗告為無理由，爰依債清條例第十一條第二項、
    第十五條，民事訴訟法第四百九十五條之一第一項、第四百
    四十九條第一項、第九十五條、第七十八條，裁定如主文。
中    華    民    國  九十八  年   十二   月  三十   日
                  民事第四庭  審判長法    官  周祖民
                                    法    官  趙子榮
                                    法    官  匡  偉
以上正本係照原本作成。
本裁定不得再抗告。
中    華    民    國  九十八  年   十二  月  三十    日
                                    書 記 官  巫玉媛

司法院資訊處製作；財團法人民間司法改革基金會備份。
